台灣高等法院刑事判決　　　　　　　　　　　　　八十九年度上易字第四四七Ｏ號
　　上　訴　人
　　即　自訴人　甲○○
　　代　理　人　庚○○
　　被　　　告　丙○○
　　選任辯護人　巨克安
　　　　　　　　廖大鵬
右上訴人因被告詐欺等案件，不服台灣台北地方法院八十九年度自字第三二六號，中
華民國八十九年十一月十日第一審判決，提起上訴，本院判決如左：
    主      文
原判決撤銷。
丙○○行使偽造私文書，足以生損害於他人，處有期徒刑壹年陸月。
附表所示偽造之署押沒收。
     事      實
一、丙○○意圖為自己不法之所有，並基於概括之犯意，先後於七十九四月十日、同
    年月十一日、及同年月十二日，連續三次向甲○○詐稱：欲以其所有坐落於台北
    市○○路○段之房屋及台北縣新店市○○○○○段一八九號土地供擔保，向甲○○分別調借新台幣（以下同）六百萬、八百萬、及七百萬元，甲○○不疑有詐，
    而陷於錯誤，先後依丙○○所請將上述款項悉數交付，丙○○得款後，嗣並交付
    以台北市第三信用合作社仁愛分社為擔當付款人，票號為一０九九０七至一０九
    九一四，面額均為二百五十萬，票載日期分別為七十九年十一月三十日、同年十
    二月三十一日、八十年一月三十一日、同年三月六日、同年九月三十日、同年十
    月三十日、同年十一月三十日、同年十二月三十一日之支票八張，及票號二九０
    ０三，面額二百萬元，發票日為八十一年一月十一日，而到期日未載之本票一張
    ，交付甲○○，以供清償上開借款。丙○○為取信甲○○，竟基於行使偽造私文
    書之犯意，先後於其中票號一０九九０九及一０九九一０之支票背面，分別偽簽
    經濟能力不惡之父兄高福良、高四旺之姓名而偽造高福良、高四旺背書，並交付
    甲○○收執而行使之，足以生損害於高福良、高四旺。嗣丙○○未依約提供上開
    房屋土地為擔保，其簽發之上開支票屆期提示均遭退票，丙○○亦拒絕支付上開
    本票票款，迭經甲○○催討，丙○○均置之不理，經甲○○查訪，丙○○並未擁
    有上開房地，而高福良、高四旺亦稱從未在上開支票背書，甲○○始知受騙。
二、案經甲○○提起自訴。
    理      由
一、訊據被告丙○○否認有詐欺暨行使偽造私文書之犯行，辯稱：於七十九年三、四
    月間，自訴人甲○○之弟乙○○透過被告居間介紹認識案外人癸○○，而由被告
    經手轉借癸○○款項，而後癸○○因投資股票失利，逃匿無縱，乙○○認款項既
    由被告經手，應由被告負責清償，此時被告才知道乙○○借予癸○○之款項，有
    部分係自訴人之金錢，因乙○○偕同其妻丁○○至被告家中吵鬧，揚言要同歸於
    盡，被告迫於無奈，乃答應代為清償，而至台北市第三信用合作社仁愛分社開立
    二八五號支票存款帳戶，領得支票後開立支票以為清償之擔保，又乙○○因擔心
    被告無資力使支票兌現，乃要被告於其中票號一○九九○九、一○九九一○之二
    張支票上偽簽其兄高福良及其父高四旺之背書，而後因認為不妥，始要求乙○○
    簽寫乙張切結書以為保證等語。經查：
    (一)詐欺取財部分：
      (1)右開詐欺取財之事實，已據自訴人指訴甚詳，並提出前述支票暨退票理由單
        、本票影本（原審卷第三頁至第七頁）、「無所適從人士致大哥書」、「致
        甲○○先生切結書」影本（原審卷第八十一頁至第八十四頁）為證。被告亦
        自承簽發該支票、本票（原審卷第十九頁反面），並供稱：該「無所適從人
        士致大哥書」、「致甲○○先生切結書」為伊所書寫（原審第七十五頁、第
        七十六頁），再「新店市大坪林寶斗厝段一八九號土地」，於七十九年二月
        五日，即因徵收完畢而登記新店市為所有人，有土地登記謄本影本在卷可查
        （原審卷第八十五頁），被告亦陳明前開坐落「台北市○○路○段之房屋及
        台北縣新店市○○○○○段一八九號土地」並非伊所有（本院卷第一九九頁
        ），而「無所適人士致大哥書」中載明：「．．．前答應之事，絕無信口開
        河，．．我爸爸．．他說：『我都知道你借了，你根本沒有能力還我，還向
        我借做什麼？』．．」，顯見被告於五月初前，曾經允諾自訴人若干事項，
        以向自訴人還款；再「致甲○○先生切結書」明示：「．．為取得台端信任
        ，言明願提供本人下列房地做擔保1.台北市○○路○段的房子及新店市大坪
        林寶斗厝段一八九等土地被徵收之補償款項給台端領取以保障本人向台端所
        取得之款項。」，不難看出自訴人已交付財物予被告。參以證人辛○○證稱
        ：「那天（約七十九年三、四月）我到甲○○公司看到甲○○拿一大堆錢約
        六、七百萬元用一個袋子裝進來，甲○○說是要借給丙○○，且表示丙○○
        說房子要給甲○○抵押」（本院卷第三十九頁）；證人壬○○證稱：「甲○○確實領一筆錢出來，是我經手的，甲○○還向我借袋子裝，詳細數目不記
        得，好像是八百萬元，當時甲○○說是要借給丙○○。」（原審卷第四十三
        頁）；證人王子○○證稱：丙○○說要借錢，說八德路有房子可讓甲○○抵
        押，大坪林補償款下來後會還給甲○○。丙○○有寫借據，後來因他開票就
        把借據還給他，共借二千一百萬元左右，被告要求現金交付，有一次六百萬
        元是戊○○去領的。」（原審卷第四十七頁、第四十八頁）；證人乙○○證
        稱：我沒有與其太太（丁○○）至丙○○家爭吵，甲○○與丙○○都有說過
        借款之事，借款金額是陸續拿的，據甲○○說丙○○有開本票給自訴人，但
        幾張我不知道。我曾與被告一起去新店監獄看癸○○，因為丙○○說二千多
        萬元被癸○○倒掉。丙○○還欠我們夫妻三、四百萬元。」（本院卷第五十
        頁至第五十二頁）等情，由是觀之，上開坐落「台北市○○路○段之房屋及
        台北縣新店市○○○○○段一八九號土地」，並非被告所有，被告猶向自訴
        人佯稱欲以該房地供擔保，致使自訴人陷於錯誤而借予前開款項，被告有不
        法所有之意圖至明。
      (2)被告雖辯稱：於七十九年三、四月間，自訴人之弟乙○○透過被告居間介紹
        認識案外人癸○○，而由被告經手轉借癸○○款項，嗣癸○○因投資股票失
        利，逃匿無縱，乙○○認款項既由被告經手，應由被告負責清償，此時被告
        才知道乙○○借予癸○○之款項，有部分係自訴人之金錢，因乙○○偕同其
        妻丁○○至被告家中吵鬧，揚言要同歸於盡，被告迫於無奈，乃答應代為清
        償云云。而相關之證人證詞如左：
        證人即被告之夫戊○○證稱「：我們是與乙○○有金錢往來，原來是王文
          良要借錢給癸○○，想賺點利息，癸○○是我朋友，不是丙○○的朋友。
          有一次他們約在酒店洽談，之後他們有金錢來往，開始是借小額的，後來
          才是大額的，這筆錢是約在酒店見面，開始是我去談的，丙○○從未處理
          過此事，後來乙○○借出本案這筆錢，而癸○○跑了，他覺得我們張家沒
          有錢，所以一直咬著丙○○，要丙○○出面解決，票是事後才由丙○○去
          申請的，還是乙○○介紹的，在七十九年十一月三十日票載日期的前二個
          月開戶，他們要我們開戶取支票，簽支票給他們，而且要丙○○以他哥哥
          及爸爸的名義背書，所以丙○○才去找乙○○寫這張切結書。當時乙○○
          帶著我妹妹（即丁○○）、我媽媽到我家鬧著要自殺，我妹妹還拿著菜刀
          揮砍，說要同歸於盡。事發過後，乙○○說錢有一部分是甲○○的。」（
          原審卷第三十六頁、第三十七頁）。
        證人即被告之女己○○亦證稱「：約在我國小畢業生國中那年夏天時，張
          杏蘭至我祖母家哭鬧並到廚房拿菜刀，他拿菜刀說若沒處理的話他要自殺
          ，我們都很怕他拿刀會傷到人，我母親（即丙○○）也在哭，有拿本子要
          開票，不知是本票或支票，是要開給丁○○。我不確定姑丈（即乙○○）
          是否在場，因為那時很亂，姑丈並未單獨拿刀到家中鬧過。（本院卷第七
          十三頁、第七十四頁）。
        證人癸○○證稱：「與丙○○是普通朋友，在七十九年時，金錢往來，那
          時房地產比較旺，他借錢給我，我再借錢給別人，後來我們錢都有結清。
          好像是乙○○借給丙○○。我從來沒有直接與乙○○接手，我們那時來往
          後來我就逃兵，我給他（指被告）的每張票都有過了沒有欠他錢。我與王
          文良沒有直接債務往來。丙○○是有談到他的金主，所以我就請他吃一次
          飯喝過一次酒而已。」（本院卷第一七一頁、第一七二頁）。
        證人乙○○證稱：「：我沒有與其太太（丁○○）至丙○○家爭吵，王文
          正與丙○○都有說過借款之事，借款金額是陸續拿的，據甲○○說丙○○
          有開本票給自訴人，但幾張我不知道。我曾與被告一起去新店監獄看劉國
          華，因為丙○○說二千多萬元被癸○○倒掉。丙○○還欠我們夫妻三、四
          百萬元。」（本院卷五十頁至第五十二頁）。
        證人丁○○證稱「：我沒有與乙○○去過丙○○家爭吵，因為我無法對夫
          家交代，所以晚上自己一個人開車去的，我去時並沒有威脅他們，也沒與
          他們談判，我是問他們這筆錢到底是怎樣，只是去了解這事情是如何發生
          ，票何時開的我不知道，是事後才知道他們有開票的事，支票背書是事後
          開的。」（本院卷第五十四頁、第五十五頁）。
        由是觀之，被告固辯稱：伊僅經手轉借前開款項予癸○○，嗣因癸○○逃匿
        無縱，乙○○認款項既由被告經手，應由被告負責清償，且因乙○○偕同其
        妻丁○○至伊家中吵鬧，揚言要同歸於盡，伊迫於無奈，乃應允代為清償等
        情，證人即被告之夫戊○○亦證稱：乙○○借款予癸○○，由被告經手，因
        癸○○逃匿，乙○○要被告負責償還前開款項，乙○○並偕同其妻丁○○至
        被告家中吵鬧。另一證人即被告之女己○○亦證稱：乙○○有偕同其妻丁○○至被告家中吵鬧之事實，惟證人癸○○已陳稱：伊與乙○○並無接觸，且
        伊向被告調借之款項已全部結清，苟前開款項係癸○○所借用，為何癸○○
        未開具任何票據、借條，而係由被告簽發前述支票、本票，參以被告取得前
        開現金二千一百萬後，於「無所適從人士致大哥書」表明「．．．並非有心
        推諉．．答應大哥之事，尚未如期完成，不知如何面對以自圓其說。」，又
        在「致甲○○先生切結書」保證「以上所列之擔保手續即日壹禮拜內，本人
     保證辦理完成，絕不誤事。」等情，足證被告所辯伊僅經手轉借前開款項予
        癸○○云云，與常情不符，不可採信。再證人乙○○、丁○○證已否認有至
        被告家中吵鬧，揚言要同歸於盡之事實，況前開款項前非乙○○所借用，自
        訴人所持有之支票、本票等債權憑證，亦非乙○○所簽發，乙○○、丁○○
        夫婦又何需要前往被告住處吵鬧，更無揚言要同歸於盡之理，被告所稱：乙○○偕同其妻丁○○至伊家中吵鬧，揚言要同歸於盡，伊迫於無奈，乃應允
        代為清償部分，有違常理，不可採信，證人即被告之夫戊○○暨證人即被告
        之女己○○證稱：乙○○有偕同其妻丁○○至被告家中吵鬧云云，為迴護被
        告之詞，亦不足採信。
      (3)本件經本院委請法務部調查局對於被告進行測謊鑑定，其結果固認為：「丙○○稱(一)其與甲○○無金錢往來；(二)其未以系案之土地房屋向甲○○借錢；
        (三)其未開立借據向甲○○借錢。上述問題經測試無情緒波動反應，研判未說
        謊。有該局九十一年四月十一日調科參字第九九一０００八四四００號測謊
        報告書在卷可稽（見本院卷第一一三）。惟按測謊之鑑驗，係就受測人對相
        關事項之詢答，對應其神經、呼吸、心跳等反應而判斷，其鑑驗結果有時亦
        因受測人之生理、心理因素而受影響，該鑑驗結果固可為審判之參考，但非
        為判斷之唯一及絕對之依據，鑑驗結果是否可採，應由法院斟酌取捨（最高
        法院八十五年度台上字第五七九一號判決意旨參照）。本件被告對自訴人佯
        稱欲以系爭土地為擔保，向自訴人詐欺前開款項，並簽發支票、本票，暨書
        立「無所適從人士致大哥書」、「致甲○○先生切結書」，有如前述，從而
        被告對於上開問題之回答，雖無情緒波動之反應，尚難遽為被告有利之認定
        ，無礙於其欺取財犯行之成立。
    (二)行使偽造文書部分：
      (1)被告先後於前開票號一０九九０九及一０九九一０之支票背面，分別偽簽其
        父兄高福良、高四旺之姓名而偽造高福良、高四旺背書，並交付甲○○收執
        而行使等情，已據被告自承在卷，核與自訴人所陳相符，並有支票影本、高
        福良、高四旺否認背書之存證信函影本在卷可憑（原審卷第四頁、第八頁）
        ，此部分事證明確。
      (2)被告提出之乙○○署名之切結書（原審卷第一０四頁），其內容記載「因要
        丙○○配合償還部分借款，特要其配合在本人支票後面背上其父高四旺、其
        兄高福良之名，倘若發生法律上之責任（如偽造文書等），願無條件承擔之
        ，立切結人乙○○」，經原審徵得證人乙○○之同意當庭按捺指紋，與該附
        卷之切結書送請內政部警政署刑事警察局鑑定，鑑定結果為「送鑑切結書上
        指紋一枚，經比對與送鑑庭印乙○○指紋卡之左拇指指紋相符」，固有該局
        鑑驗書一紙附卷可稽（原審卷第一０三頁），但乙○○已否認該切結書為伊
        所為，參以該二張支票已於八十年一月三十一日、八十年三月六日雙雙退票
        ，乙○○豈可能於退票數月後之八十年九月四日，再製作不利於己之切結書
        。再乙○○具有大專程度，如須製作切結書，何需他人代筆，再另行署押，
        況該切結書之本文與署名間，並非緊鄰，其空白空間甚多，甚至多於本文，
        亦與常情有違，是被告提出之乙○○署名之切結書，應非乙○○所為，被告
        不得以此解免刑責。
    綜上所述，本件事證明確，被告所辯為卸責之詞，不足採信，其犯行堪以認定。
二、核被告所為，係犯刑法第三百三十九條第一項之詐欺取財罪、第二百十六條、第
    二百十條之行使偽造私文書罪。其偽簽高福良、高四旺署名之行為，為偽造私文
    書之部分行為，不另論罪，其偽造私文書之低度行為為高度之行使行為所吸收，
    僅論以行使罪。被告先後三次詐欺取財犯行，時間密接，手法相同，而犯構成要
    件相同之罪名，顯係基於概括之犯意為之，應依連續犯之規定論以一罪，並加重
    其刑。其所犯詐欺取財、行使偽造私文書二罪間，有方法結果之牽連關係，應從
    一重之行使偽造私文書處斷。
三、原審未予詳查，就被告所犯詐欺取財部分，遽為無罪之諭知，就被告行使偽造私
    文書部分為自訴不受理由之諭知，自有未合，自訴人上訴意旨固僅就被告所犯詐
    欺取財部分加以指摘，惟自訴人就被告所犯詐欺取財、行使偽造私文書二罪，認
    為有方法結果之牽連關係而提起自訴，且本院亦認為被告所犯前開二罪，為有方
    法結果之牽連關係，屬裁判上一罪，有如前述，茲自訴人就判決一部之詐欺取財
    部分提起上訴，其有關係之行使偽造文書部分，依刑事訴訟法第三百四十八條第
    二項規定，視為亦已上訴，自應由本院將原判決全部撤銷改判。爰審酌被告犯罪
    之動機、目的，詐欺取財之數額，偽造其父兄署押，犯後匯款予自訴人數百萬元
    ，且將位於高雄市小港區所購買之預售屋依自訴人之指示移轉予第三人等情狀，
    量處有期徒刑一年六月。被告於附表所示票號一０九九０九及一０九九一０之支
    票背面，偽造之高福良、高四旺署押，應依刑法第二百十九條規定宣告沒收。
據上論斷，應依刑事訴訟法第三百六十九條第一項前段、第三百六十四條、第三百四
十三條、第二百九十九條第一項前段，刑法第五十六條、第二百十六條、第二百十條
、第三百三十九條第一項、第五十五條、第二百十九條，罰金罰鍰提高標準條例第一
條前段，判決如主文。
中      華      民      國    九十一    年      十      月     十八     日
                              臺灣高等法院刑事第二十四庭
                                  審判長法  官  陳  貽  男
                                        法  官  王  炳  梁
                                        法  官  李  世  貴
右正本證明與原本無異。
如不服本判決應於收受送達後十日內向本院提出上訴書狀，其未敘述上訴之理由者並
得於提起上訴後十日內向本院補提理由書（均須按他造當事人之人數附繕本）。
                                        書記官  魏  汝  萍
中      華      民      國    九十一    年     十      月     十八     日
附表：
    以台北市第三信用合作社仁愛分社為擔當付款人，票號為一０九九０九號、一０
    九九一０號，票載日期分別為八十年一月三十一日、同年三月六日、面額均為二
    百五十萬支票二張之背面，偽造之高福良、高四旺署押。
附錄    本判決論罪科刑法條：
刑法第二百十六條
  行使第二百十條至第二百十五條之文書者，依偽造、變造文書或登載不實事項或使
  登載不實事項之規定處斷。
刑法第二百十條
  偽造、變造私文書，足以生損害於公眾或他人者，處五年以下有期徒刑。
刑法第三百三十九條
  意圖為自己或第三人不法之所有，以詐術使人將本人或第三人之物交付者，處五年
  以下有期徒刑、拘役或科或併科一千元以下罰金。
  以前項方法得財產上不法之利益或使第三人得之者，亦同。
  前二項之未遂犯罰之。
